【裁判字號】    98,家抗,96
【裁判日期】    981231
【裁判案由】    選任遺產管理人
【裁判全文】
臺灣臺南地方法院民事裁定              98年度家抗字第96號
抗  告  人  財政部國有財產局臺灣南區辦事處臺南分處
法定代理人  甲○○
相  對  人  臺南縣新化鎮農會
法定代理人  乙○○
前抗告人因相對人就被繼承人指定遺產管理人事件，對於中華民
國98年11月30日臺灣臺南地方法院98年度財管字第83號裁定提起
抗告，本院裁定如下：
      主      文
抗告駁回。
抗告程序費用新臺幣壹仟元由抗告人負擔。
      理      由
一、按先順序繼承人均拋棄其繼承權時，由次順序之繼承人繼承
    。其次順序繼承人有無不明或第四順序之繼承人均拋棄其繼
    承權者，準用關於無人承認繼承之規定。又繼承開始時，繼
    承人之有無不明者，由親屬會議於一個月內選定遺產管理人
    ，並將繼承開始及選定遺產管理人之事由，向法院報明。又
    第1178條所定之期限屆滿，無繼承人承認繼承時，其遺產於
    清償債權，並交付遺贈物後，如有賸餘，歸屬國庫。又繼承
    人有無不明而不能依民法第1177條選定遺產管理人時，得由
    利害關係人聲請法院選任之。民法第1176條第6項、第1177
    條、第1185條及第1178條第2項分別定有明文。
二、本件相對人聲請意旨略以：被繼承人林永福（民國○○年○月
    ○○日生，身分證統一編號：Ｚ000000000號，生前最後住所：
    臺南縣新化鎮○○里○鄰○○路674號）於84年12月30日約同
    連帶保證人楊永松向相對人借用新臺幣820萬元正，約定於
    89年12月30日償清本息，利率按聲請人約定之放款年利率9.
    75%計算，經聲請人向本院聲請強制執行，有本院98年6月9
    日年院龍97執北字第68287號債權憑證為證。惟被繼承人已
    於98年4月27日死亡，其法定繼承人均已拋棄繼承權，亦未
    依民法第1177條、第1178條於法定期限內，召開親屬會議並
    選任遺產管理人，致相對人之債權無法行使，為保障相對人
    即債權人之權益，爰依法聲請本院選任被繼承人之遺產管理
    人等語。
三、原審法院裁定以：
  (一)相對人主張之上開事實，業據提出本院98年6月9日南院龍執
    北字第68287號債權憑證1紙、98年7月29日南院龍家雅98年
    度繼字第1295號函、繼承系統表、除戶謄本各1件、土地登
    記謄本5件為證，其主張堪信為真實；復查被繼承人之繼承
    人均已拋棄繼承權，業據本院調閱98年度繼字第1295號拋棄
    繼承卷宗核閱無誤，又未準用民法第1177條規定選定遺產管
    理人，而相對人為被繼承人之債權人，故以利害關係人聲請
    選任被繼承人之遺產管理人，核與上開規定並無不合，應予
    准許。
  (二)查本件被繼承人之繼承人均已拋棄繼承權，足見渠等對被繼
    承人遺產之處置已漠不關心，經本院函詢其繼承人林甘美玉
    、林雨萱、林家弘、林家煒、林慶賢、林涵琳、林皇卿、李
    楊金枝、吳楊麗如、楊永松、林永樂，請其等於文到5日內
    以書面陳明是否願意擔任被繼承人林永福之遺產管理人，逾
    期視為不願意擔任，上開繼承人均逾期未陳明其意願，視為
    不願意擔任，有送達證書附卷可憑。而被繼承人之遺產，倘
    無人承認繼承時，將於清償債權，交付遺贈物後，歸屬國庫
    ，即無人繼承之遺產若有賸餘，終歸國家所取得，則職司國
    有財產管理之有關機關自係最為適合擔任遺產管理之人，況
    上開機關就遺產管理之有關法律程序亦相當熟悉；故為使遺
    產之處置順利進行，並考量遺產管理之專業性與公平性，認
    選任財政部國有財產局臺灣南區辦事處臺南分處為被繼承人
    之遺產管理人為適當。
四、抗告意旨略以：
  (二)被繼承人於98年4月27日死亡，經相對人以利害關係人身分
    ，聲請本院選任遺產管理人，嗣經本院選任抗告人為被繼承
    人之遺產管理人。
  (二)被繼承人對相對人之債務，尚有不動產擔保，惟繼承人尚且
    全體拋棄繼承，足認有遺債大於遺產之情形。按司法院74年
    10月15日台廳一字第05786號函示：「嗣後各地方法院受理
    有關無人承認繼承遺產管理事件時，……因此類拋棄繼承事
    件，多屬遺債大於遺產，形同破產，儘量避免選任國有財產
    局為遺產管理人……」，而本案極可能屬於遺債大於遺產，
    依上開司法院函示應該儘量避免選任抗告人為遺產管理人；
    （另縱其繼承人拋棄繼承並非不可擔任遺產管理人），且法
    亦無明文禁止，況繼承人對被繼承人生前之債權債務關係，
    及印鑑、重要證件、產權文件等應較清楚或仍保管中，雖相
    對人與被繼承人間之債權債務關係，與繼承人並無任何關聯
    性存在，但就適任與否加以考量，除其最近親屬外，實不作
    第二人想。況不僅就被繼承人對相對人之因其繼承之借款債
    務款項多少，若未完全清償，則已償還者為多少，暨所提供
    之擔保物為何，除擔保之債權外，是否尚有其他債權債務關
    係，均需全面予以了解，則以抗告人僅係為國有財產之管理
    機關，於被繼承人之遺債大於遺產之際，選任抗告人為遺產
    管理人，抗告人恐力有未逮，應以被繼承人之最近親屬或公
    正第三人為遺產管理人較適宜。
  (三)又抗告人係國有財產之管理機關，而國庫對於無人承認繼承
    之遺產向有期待權，因此於被繼承人尚有剩餘遺產得以歸屬
    國庫之情形下，選任抗告人為遺產管理人方有實益；審究本
    案，既有遺債大於遺產之虞，若選任抗告人為遺產管理人，
    抗告人仍須盡善良管理人之責任為其管理遺產、處理債務問
    題，其間所將耗費之人力、時間實難以金錢衡量；且管理期
    間所須之花費亦由國庫代為墊付，而若落得其遺產不足以清
    償，不僅國庫利益受損，更甚者，導致利用全民資源負擔個
    人私物之支出，無異使公器淪為私用，實不符社會公平原則
    。
五、經查：
  (二)本件相對人聲請之前開事實，業據其提出本院98年6月9日南
    院龍執北字第68287號債權憑證1紙、98年7月29日南院龍家
    雅98年度繼字第1295號函、繼承系統表、除戶謄本各1件、
    土地登記謄本5件附於原審卷可稽，揆諸前開說明，其自係
    被繼承人之利害關係人，從而，相對人以其為利害關係人聲
    請選任被繼承人之遺產管理人，自屬有據。
  (二)查抗告人所提之司法院前述函示，僅謂儘量避免選任抗告人
    為遺產管理人，並非謂不得選任其為遺產管理人，無非著眼
    於國有財產之考量，對於法院亦無拘束力。又被繼承人生前
    之債權債務關係及有關產權證明文件，抗告人得依其他方式
    獲悉或取得，另有關之印鑑，抗告人亦得依舉證責任分配方
    式辨識其真偽，於其管理遺產上並無困難，而上開文件資料
    其最近親屬未必最為知悉。且繼承人均拋棄繼承，已無利害
    關係，如選定其等擔任遺產管理人，難期其將來執行職務能
    克盡職守，公正客觀，以善盡管理人之職務，為期公正，實
    不宜選任彼等為遺產管理人。且各繼承人經本院徵詢其意見
    之結果，或未表明有擔任遺產管理人之意願，或明確表示無
    意願，此有本院函文、送達回證、繼承人書函在卷足憑。顯
    見繼承人間如非無意願擔任遺產管理人，或是漠不關心，則
    縱選任繼承人擔任遺產管理人，亦難期能積極協助清理遺產
    及債務，是前開抗告意旨所陳，自無可取。
  (三)相對人為被繼承人之債權人，如兼任被繼承人之遺產管理人
    ，恐有利害衝突之虞，而其他並無適合又有意願之人，可資
    擔任遺產管理人，無法選任為遺產管理人。
  (四)末查，遺產管理人之指定，旨在維護公益及被繼承人債權人
    之利益，此觀民法第1177條立法理由即明，顯非以遺產管理
    人管理遺產是否有實質利益為考量。況且，被繼承人之遺產
    ，於遺產管理人完成清償債權並交付遺贈物等清算程序前，
    是否有賸餘，無從知悉。而依上述說明，各順序之繼承人均
    拋棄繼承者，其剩餘財產歸屬國庫，而抗告人為國庫之綜理
    機關，為國有財產法第9條第2項所明定，其備有財產管理之
    專才，雖其經費支出屬國家資源，但保護無人繼承財產之債
    權人之權利，亦屬政府之義務。於遺產管理指定之實際運作
    ，仍認選任國有財產局為遺產管理人較為妥適。是抗告意旨
    以「本件既有遺債大於遺產之虞，若選任抗告人為遺產管理
    人，抗告人仍須盡善良管理人之責任為其管理遺產、處理債
    務問題，其間所將耗費之人力、時間實難以金錢衡量；且管
    理期間所須之花費亦由國庫代為墊付，而若落得其遺產不足
    以清償，不僅國庫利益受損，更甚者，豈非造成浪費國家資
    源於少數特定人之不公現象云云」，亦無可採。
  (五)綜上所述，原法院以此指定抗告人為被繼承人之遺產管理人
    ，經核並無不合。而抗告意旨復未述明原裁定選任其為被繼
    承人之遺產管理人有何違法或其他不當之處，其提起抗告，
    聲明廢棄原裁定，非有理由。
六、據上論結，本件抗告為無理由，爰依非訟事件法第21條第2
    項、第24條第1項，第46條，民事訴訟法第495條之1第1項、
    第449條第1項、第95條、第78條，裁定如主文。
中    華    民    國    98    年    12    月    31    日
                  家事法庭      審判長 法  官  李杭倫
                                       法  官  葉惠玲
                                       法  官  郭貞秀
以上正本係照原本作成。
抗告人如不服本裁定，僅得於收受本裁定正本送達後10日內以適
用法規顯有錯誤為理由，向本院提出再抗告狀（須附繕本1份及
繳納再抗告裁判費新臺幣1,000元）。
中    華    民    國    98    年    12    月    31    日
                                       書記官  鄭隆慶


司法院資訊處製作；財團法人民間司法改革基金會備份。
